臺灣臺東地方法院刑事裁定　　　　　　　100年度聲字第156號
聲　請　人　臺灣臺東地方法院檢察署檢察官
被　　　告　乙○○
　　　　　　甲○○
上列被告等因妨害投票案件（98年度選偵字第16號），聲請人聲
請單獨宣告沒收（100年度執聲字第83號），本院裁定如下：
    主  文
乙○○、甲○○所收受之賄賂各新臺幣肆仟元、貳仟元均沒收之
。
    理  由
一、聲請意旨略以：另案被告林清福、林尤英金（另經本院以99
    年度選訴字第9號判決確定）為夫妻，均係臺灣省臺東縣第1
    6屆大武鄉長（下稱本屆大武鄉長）登記第2號參選人趙世崇
    之友人，為使不知情之趙世崇能順利當選本屆大武鄉長，竟
    共同基於賄選之犯意聯絡，於民國98年12月2日晚上8時許，
    由林清福以電話指示林尤英金在臺東縣大武鄉大竹村14鄰加
    津林15號渠等共同經營之雜貨店內，將現金新臺幣（下同）
    3,000元交付有本屆大武鄉長投票權之被告乙○○，要求乙
    ○○及乙○○之女即被告甲○○投票支持趙世崇；乙○○明
    知上開賄款係買票之對價，仍予收受，並當場向林尤英金允
    諾會投票支持趙世崇，惟亦向林尤英金表示上開賄款金額過
    低後，隨即返家將此情轉告甲○○，並將上開賄款中之2,00
    0元交與甲○○；甲○○旋至上址雜貨店向林尤英金詢問確
    認上情後，亦當場向林尤英金允諾會投票支持趙世崇。嗣林
    清福於同日晚上9時許返回上址雜貨店，因林尤英金告知，
    獲悉乙○○收受上開賄款時，曾對林尤英金抱怨賄款金額過
    低等情，林清福即再攜帶現金3,000元，至同村14鄰加津林1
    8號乙○○之住處前交付與乙○○，要求乙○○一定要投票
    支持趙世崇；乙○○明知此筆賄款亦為買票之對價，仍予收
    受，並當場向林清福允諾會投票支持趙世崇。被告乙○○、
    甲○○均涉嫌違反刑法第143條第1項投票受賄罪乙案，業據
    被告2人於偵查中坦承不諱，均經聲請人依刑事訴訟法第253
    條之1規定為緩起訴處分結案。然扣案之賄款2000千元及未
    扣案之賄款4000元，為被告2人因犯罪所得之物，爰依刑事
    訴訟法第259條之1規定，聲請單獨宣告沒收。
二、按檢察官依刑事訴訟法第253條或第253條之1為不起訴或緩
    起訴之處分者，對供犯罪所用、供犯罪預備或因犯罪所得之
    物，以屬於被告者為限，得單獨聲請法院宣告沒收，刑事訴
    訟法第259條之1定有明文。次按有投票權之人，要求、期約
    或收受賄賂或其他不正當利益，而許以不行使其投票權或為
    一定之行使者，所收受之賄賂沒收之，刑法第143條第2項、
    第1項規定甚明。又按刑罰法令關於沒收之規定，有採職權
    沒收主義與義務沒收主義。職權沒收，指法院就屬於被告所
    有，並供犯罪所用或因犯罪所得之物，仍得本於職權為斟酌
    沒收與否之宣告，例如刑法第38條第1項第2款、第3款、第3
    項前段等屬之。義務沒收，又可分為絕對義務沒收與相對義
    務沒收二者；前者指凡法條規定「不問屬於犯人與否，沒收
    之」者屬之，法院就此等之物，無審酌餘地，除已證明滅失
    外，不問屬於犯人與否或有無查扣，均應沒收之，舉如刑法
    第200條、第205條、第209條、第219條、第266條第2項、毒
    品危害防制條例第18條第1項前段等屬之；後者指供犯罪所
    用或因犯罪所得之物，且以屬於被告所有者為限，始應予沒
    收，例如毒品危害防制條例第19條第1項前段（最高法院著
    有89年度臺上字第5605號、93年度臺上字第2751號判決意旨
    可資參照）。又刑法第143條第2項規定「犯前項之罪者，所
    收受之賄賂沒收之。如全部或一部不能沒收時，追徵其價額
    」，此既無「不問屬於犯人與否，沒收之」明文，自應有刑
    法第38條第3項前段之適用，即以屬於犯人所有之物為限，
    始符沒收原則，藉此保護第三人之權益（最高法院87年8月4
    日第7次刑事庭會議決議、臺灣高等法院暨所屬法院刑事法
    律問題研究第12輯第52則研討結果意旨參照）。復觀諸刑法
    第143條第2項既未曰「得」沒收，依上說明，該條文就犯同
    條第1項之罪所收受之賄賂，係採取「相對義務沒收主義」
    ，即屬於被告所有因犯罪所得之物，概予沒收，法院無從本
    於職權另行審酌是否為沒收之宣告。末按公職人員選舉罷免
    法第90條之1第3項（同法業於96年11月7日修正公布改列為
    第99條第3項）固規定預備或用以行求期約或交付之賄賂，
    不問屬於犯人與否，沒收之。但如其賄賂已交付與有投票權
    之人收受，因收受者係犯刑法第143條第1項之投票受賄罪，
    其所收受之賄賂應依同法條第2項之規定沒收之，如全部或
    一部不能沒收時，追徵其價額。是以，犯投票行賄罪者，其
    已交付之賄賂自應依刑法第143條第2項之規定，於其對向共
    犯所犯投票受賄罪之從刑宣告追徵、沒收（最高法院95年度
    臺上字第147號、94年度臺上字第3751號、93年度臺上字第5
    728號判決意旨參照）。又所稱「追徵其價額」者，必限於
    所沒收之物為金錢以外之其他財物而無法沒收時，始應追徵
    其價額，令其繳納與原物相當之價額。如所得財物為金錢而
    無法於執行時沒收者，應以其財產抵償之，而不生追徵價額
    之問題（但刑法第143條第2項並無以財產抵償之規定）。
三、經查，被告乙○○、甲○○均係有臺東縣第16屆大武鄉長投
    票權之人，而另案被告林清福、林尤英金為支持趙世崇參選
    臺東縣第16屆大武鄉長選舉，為使趙世崇順利當選該屆之臺
    東縣大武鄉長，乃於98年12月2日，先後在上開地點，基於
    向被告乙○○、甲○○行賄之故意，先交付3,000元予被告
    劉秀英，再由劉秀英將其中2000元交予甲○○，嗣又交付30
    00元予劉秀英，而劉秀英、甲○○亦均明知林清福、林尤英
    金交付上述財物之用意即投票支持趙世崇為該屆之臺東縣大
    武鄉長，竟仍加以收受該意在行賄之財物為己有，而被告劉
    秀英、甲○○所涉犯之刑法第143條第1項投票受賄罪，因屬
    死刑、無期徒刑或最輕本刑3年以上有期徒刑以外之罪，經
    臺灣臺東地方法院檢察署檢察官參酌刑法第57條所列事項及
    公共利益之維護後，業於99年3月29日依刑事訴訟法第253條
    之1規定，以98年度選偵字第16號案件為緩起訴處分，緩起
    訴期間為1年，於99年4月19日經臺灣高等法院花蓮分院檢察
    署以99年度上職議字第273號處分書駁回再議確定等情，有
    被告劉秀英、甲○○於偵查中之自白，並有上開緩起訴處分
    書、駁回再議處分書、98年度選偵字第16號偵查卷全卷及臺
    灣高等法院被告前案紀錄表等件在卷可稽，足認被告劉秀英
    、甲○○所收受之各4000（其中2000元經扣押在案；見前揭
    偵查卷第4頁）、2000元（甲○○收受之2000元係由劉秀英
    轉交，甲○○陳稱已花用完畢；見選偵字卷第8頁），均係
    為其2人犯刑法第143條第1項投票受賄罪所收受之賄賂，而
    分別為其2人所有而屬犯罪所得之物，揆諸前揭說明，皆應
    依刑法第143條第2項規定沒收之，且依上揭說明，無庸併諭
    知追徵其價額。從而，聲請人聲請單獨宣告沒收之，於法即
    無不合，應予准許。
四、爰依刑事訴訟法第220條、第259條之1，刑法第143條第2項
    ，裁定如主文。
中    華    民    國  100    年    5    月    16    日
                   刑事第四庭   法  官  盧亨龍
以上正本證明與原本無異。
如不服本裁定，應於裁定送達後5日內向本院提出抗告狀（須附
繕本）。
「切勿逕送上級法院」
                                書記官  張俊良
中    華    民    國   100    年    5     月    17    日